【裁判字號】    98,上易,232
【裁判日期】    980519
【裁判案由】    妨害自由
【裁判全文】
臺灣高等法院刑事判決                 98年度上易字第232號
上  訴  人
即  被  告  丙○○
選任辯護人  潘英芳    律師
            廖學興    律師
            馬惠怡    律師
上列上訴人因妨害自由件，不服臺灣宜蘭地方法院97年度易字第
398號，中華民國97年12月9日第一審判決（起訴案號：臺灣宜蘭
地方法院檢察署97年度偵字第181號），提起上訴，本院判決如
下：
    主  文
原判決撤銷。
丙○○無罪。
    理  由
一、本件公訴意旨略以：被告丙○○與乙○○前即因停車問題而
    多次發生爭執，雙方已有嫌隙，民國96年12月6日上午，丙○○與乙○○又因乙○○將車停放於丙○○住處門前發生爭
    執，丙○○於當日上午7時45分許進入乙○○位於宜蘭縣礁
    溪鄉○○路○段212號住處時，因該停車問題與乙○○起爭
    執，雙方生口角，丙○○氣憤之餘竟對乙○○稱：「怎樣，
    要妳移個車就不行，難道要等妳畫機畫眉，放屎放尿完畢再
    開」（台語），且復基於恐嚇安全之犯意，對乙○○恫嚇稱
    ：「妳出去要給我注意，要堵大家來堵」等語（台語），以
    此加害生命、身體、自由之事恐嚇乙○○，使其心生畏懼，
    致生危害於其安全。嗣經乙○○至警局報案後，警方始查悉
    上情，因認被告涉犯刑法第305條之恐嚇危害安全罪嫌等語
    。
二、按犯罪事實應依證據認定之，無證據不得認定犯罪事實。又
    不能證明被告犯罪者，應諭知無罪之判決，刑事訴訟法第15
    4條第2項、第301條第1項分別定有明文。認定犯罪事實，所
    憑之證據，雖不以直接證據為限，間接證據亦包括在內，然
    無論直接或間接證據，其為訴訟上之證明，須於通常一般之
    人均不致於有所懷疑，而得確信其為真實之程度者，始得據
    之為有罪之認定，倘其證明尚未達到此一程度，而有合理性
    懷疑之存在時，即無從為有罪之認定（最高法院76年台上字
    第4986號判例參照）。再者，告訴人之告訴，係以使被告受
    刑事訴追為目的，是其陳述是否與事實相符，仍應調查其他
    證據以資審認；亦即藉由補強證據之存在，以增強或擔保告
    訴人陳述之證明力，必告訴人所述被害情形，無瑕疵可指，
    且就其他方面調查，又與事實相符，始足據為有罪判決之基
    礎。矧被害人與一般證人不同，其與被告處於相反之立場，
    其陳述之目的，在使被告受刑事訴追處罰，內容未必完全真
    實，證明力自較一般證人之陳述薄弱。故被害人縱立於證人
    地位而為指證及陳述，且其指證、陳述無瑕疵可指，仍不得
    作為有罪判決之唯一證據，應調查其他證據以察其是否與事
    實相符，亦即仍須有補強證據以擔保其指證、陳述之真實性
    ，始得採為斷罪之依據（最高法院94年度台上字第3326號判
    決參照）。所謂「無瑕疵」，係指被害人所為不利被告之陳
    述，與社會上一般生活經驗或卷附其他客觀事證並無矛盾而
    言；所謂「就其他方面調查認與事實相符」，非僅以所援用
    之證據足以證明被告犯行為已足，仍應調查其他補強證據，
    以證明被害人陳述確有相當之真實性，而為通常一般人均不
    致有所懷疑，即須綜合一切直接及間接證據，除認定被告確
    為加害人之外，在推理上無從另為其他合理原因之假設，始
    得據為有罪之認定。
三、證據能力
  (一)按刑事訴訟法第159條第1項規定：「被告以外之人於審判外
    之言詞或書面陳述，除法律有規定者外，不得作為證據」；
    其立法本旨係以證人於審判外之言詞或書面陳述，屬於傳聞
    證據，此項證據，當事人無從直接對於原供述者加以詰問，
    以擔保其真實性，法院亦無從直接接觸證人而審酌其證言之
    憑信性，違背直接審理及言詞審理之原則，除具有必要性及
    信用性情況之除外者外，原則上不認其有容許性，自不具證
    據能力；至所謂具有必要性及信用性情況者，例如刑事訴訟
    法第159條之1至之5之情形，仍例外認其有證據能力。且刑
    事被告除有傳喚不能或詰問不能之情形外，有權詰問證人之
    被告以外之人，而無論共同被告證人或一般證人，於審判中
    原均應依人證之法定調查證據程序，使令到庭具結陳述，並
    接受被告之詰問，其陳述始得作為認定被告犯罪事實之依據
    。得為證據之被告以外之人於偵查中已依人證之調查方法，
    具結陳述；或得為證據之被告以外之人於檢察事務官、司法
    警察官或司法警察調查中所為之陳述；雖該等陳述未經被告
    之詰問，然於審判中，被告仍非不得請求為詰問，使為完足
    調查之證據，此乃詰問權之補正所當然。查證人即告訴人乙○○於警詢及偵查時之陳述，雖屬被告以外之人於審判外之
    陳述，然均經原審於審理程序時，依法傳喚到庭由檢察官、
    被告及其選任辯護人行交互詰問，被告之反對詰問權已獲保
    障，且關於主要犯罪事實之陳述並無與審判中不符之情事（
    見原審卷第51頁至59頁），是該等陳述自具有證據能力。
  (二)刑事訴訟法規定檢察官代表國家偵查犯罪、實施公訴，依法
    有訊問被告、證人及鑑定人之權，且實務運作時，偵查中檢
    察官向被告以外之人所取得之陳述，原則上均能遵守法律規
    定，不致違法取供，其可信性極高，為兼顧理論與實務，而
    對被告以外之人於偵查中向檢察官所為之陳述，除顯有不可
    信之情況者外，得為證據。乃同法第159條第1項所謂得作為
    證據之「法律有規定者」之一，為有關證據能力之規定，係
    屬於證據容許性之範疇。故被告以外之人於偵查中向檢察官
    所為之陳述，如係以證人之地位接受訊問時，並已依刑事訴
    訟法第186條有關具結之規定，供前或供後具結，其陳述符
    合同法第158條之3之規定，自具有證據能力。查證人李慈雲
    、丁○○於偵查中所為之陳述，既經依法具結（見偵查卷第
    8、30頁），其等於偵查中所為之陳述，同具有證據能力。
  (三)被告以外之人於審判外之陳述，經當事人於審判程序同意作
    為證據，法院審酌該言詞陳述或書面陳述作成時之情況，認
    為適當者，亦得為證據。當事人、代理人或辯護人於法院調
    查證據時，知有第159條第1項不得為證據之情形，而未於言
    詞辯論終結前聲明異議者，視為有前項之同意，刑事訴訟法
    第159條第1項及第159條之5分別定有明文。查本案卷內其他
    被告以外之人於審判外之陳述，檢察官、被告及其選任辯護
    人均未爭執其得為證據之資格（見本院98年2月26日準備程
    序筆錄），且迄本院辯論終結前，復未就該等證據之證據能
    力聲明異議，本院審酌上開證據並無違法取得之程序瑕疵，
    復無證明力過低等情形，依法均具有證據能力。
四、公訴人認上訴人即被告丙○○涉有前揭恐嚇犯行，無非係以
    告訴人乙○○之供述、證人丁○○、李慈雲之證述等為其主
    要論據。
五、訊據上訴人即被告丙○○固坦承有於前揭時地至乙○○位於
    宜蘭縣礁溪鄉○○路○段212號住處內請其移車之事實，惟
    矢口否認有何恐嚇安全犯行，辯稱：伊只是請乙○○把車子
    移開，伊並沒有用台語對她說：「要妳移個車就不行，難道
    要等妳畫機畫眉，放屎放尿完畢再開，妳出去要給我注意，
    要堵大家來堵」，當時丁○○也不在場，伊根本沒有恐嚇犯
    行等語。經查：
  (一)證人即告訴人乙○○於警詢證稱：被告於96年12月6日至伊
    住所對伊說：「妳車子給我停這樣，妳給我小心一點，要堵
    大家來堵（以台語發音）」等語，致伊心生畏懼，遭受到恐
    嚇的意味等語（見宜蘭縣政府警察局礁溪分局刑案偵查卷宗
    第7頁）；於原審審理時證稱：被告進入伊家後，出言很兇
    ，口氣也很兇，臉也很兇，說「怎麼樣，叫你移個車，就要
    等你畫機畫眉，放屎放尿，你才肯移車，你出去你就給我小
    心點，要堵大家來堵（台語）」，讓伊心生為畏懼... 伊分
    不清楚台語的「注意」、「小心」，但是被告意思就是這樣
    。被告是恐嚇伊等語（見原審卷第52、58頁），就被告以言
    詞恐嚇之內容，尚有前後不一之瑕疵，雖告訴人另稱：伊於
    警詢時有講「難道要妳畫機畫眉，放屎放尿完畢再開」，但
    是警察沒有記到等語（見原審卷第59頁），惟經原審勘驗告
    訴人96年12月6日警詢錄音帶，其內容為：警員問告訴人：
    他跟你說什麼？告訴人答稱：他說「你車給我停這樣，你給
    我小心點！」、「你出門給我小心點！要、要、要、要堵大
    家來堵」、「要堵大家來堵！」、「試試看」（台語）等語
    （見原審卷第100至102頁），並無「叫你移個車，要等你畫
    機畫眉放屎放尿，你才肯移車」等字句，有原審勘驗筆錄一
    紙在卷可憑（見原審卷第91至109頁），足見告訴人所指訴
    之恐嚇內容前後已不相同，尚難遽行採信。
  (二)另證人即與乙○○居住於同一棟樓之叔父丁○○固於偵查及
    原審審理時證稱：案發當天早上，伊從三樓下到一樓要拿羊
    乳，伊看到被告氣呼呼的走到乙○○住宅一樓，伊就站在樓
    梯口，聽被告對乙○○說「叫你移個車子，要等你畫機畫眉
    好，你才要移，那這樣，你給我注意點，大家試試看」，伊
    聽到是這樣，被告口氣不好等語（見偵查卷第28頁、原審卷
    第61頁）。倘證人丁○○確於案發當時親耳聽聞被告所為恐
    嚇犯行，而告訴人亦於原審證稱：後來伊叔叔丁○○有下來
    ，丁○○說剛才伊跟被告之間的對話，他都有聽到，他就問
    伊發生什麼事情等語（見原審卷第52頁），則告訴人顯然於
    案發當時即已知悉丁○○在場聽聞，何以於案發後四月餘始
    由該證人到庭接受檢察官訊問，觀之證人李慈雲於警詢時即
    出面作證之情，足認告訴人對其權利之主張甚為重視，如其
    知悉丁○○曾聽聞該等恐嚇言語，自無不即時提供該證人以
    供警方調查之可能，是證人丁○○所述，無法排除係配合告
    訴人指訴內容所為，其憑信性殊值懷疑。原判決固以「而證
    人乙○○於警詢時固未主動提及案發當時證人丁○○在場聽
    聞，且亦未主動提及被告曾對其表示「畫機畫眉、放屎放尿
    」（台語）等語，然依本院勘驗證人乙○○接受警詢時錄音
    內容，可知關於本案恐嚇犯行，都是證人乙○○主動向警方
    提及的，警方並未再深入詳盡的詢問乙○○案發當時之情形
    及有無目擊者，此有勘驗筆錄在卷可佐」（見原審判決第4
    頁倒數第13行以下），而認告訴人未主動提及目擊證人，並
    無任何悖於常情之處。惟縱觀原審勘驗告訴人96年12月6日
    之警詢錄音帶內容，告訴人除指控被告本件恐嚇罪外，並指
    述被告另涉犯竊盜未遂罪、冒充員警等罪嫌，告訴人就該二
    部分則均主動向警方提出證人李慈雲、李一民等人，有前開
    勘驗筆錄可憑（見原審卷第94頁、第105 頁），顯見告訴人
    就恐嚇安全罪部分未提出證人，並非警方未深究詳情所致，
    原審未依憑卷證資料自行揣測其動機緣由，尚有未合。另證
    人李慈雲固於偵查中證述其親眼目睹被告進入乙○○家中，
    並曾制止被告進入等情，惟其亦證稱：被告進去伊家一樓後
    ，伊就離開上班了... 因伊趕著要上班... 伊不確定有聽到
    被告用台語跟告訴人說「你給我試試看」等語（見偵查卷第
    6至7頁），是李慈雲並未聽聞該恐嚇事件發生之經過情形，
    其所為證述自難為不利於被告之認定。
  (三)再按刑法第305條之恐嚇罪，所稱以加害生命、身體、自由
    、名譽、財產之事，恐嚇他人者，係指以使人生畏怖心為目
    的，而通知將加惡害之旨於被害人而言（參最高法院52年台
    上字第751號判例）。故被告所為之恐嚇行為，尚須達到使
    被害人心生畏怖之程度，方可成立本罪。查證人即處理本案
    之員警甲○○於本院審理時結證稱：伊常常去被告家裡處理
    停車糾紛... 告訴人常常故意把車子停在被告家門口，我們
    警察打電話請告訴人移開，她也不聽等語（見本院98年4月
    28日審判筆錄第4至5頁）；而依被告於本院庭呈之照片可知
    ：本案發生後，告訴人仍有繼續於被告住家騎樓或門口之路
    邊停放車輛之行為（見本院卷），告訴人於原審審理時亦陳
    述：我敢去停車，是因為我有去報案，我有保障了等語（見
    原審卷第57頁）。然依一般此類型紛爭之常情而論，遭恐嚇
    而心生畏懼之被害人多不願再將車輛停放於加害人使用之處
    所，以免其生命財產有續遭侵害之危險，然告訴人非但未迴
    避此情，反無視被告出入通行之便利，更以車身橫置於二騎
    樓之間，依此情能否謂告訴人因前揭恐嚇行為而致其心生畏
    佈，殊非無可議。
六、綜上，本件告訴人之指訴容有前後不一之瑕疵可指，且依其
    他證人之證述及卷內事證，亦無從排除其合理之可疑而為告
    訴人指證或陳述確屬真實之擔保，以資認定被告即係加害人
    。此外，復查無其他積極證據足資認定被告有何公訴人所指
    恐嚇安全犯行，其犯罪尚屬不能證明。原審不察，遽為被告
    有罪之認定，其證據取捨及事實之認定，容有未洽，被告上
    訴意旨否認犯行，為有理由，自應由本院將原判決撤銷，改
    判諭知被告無罪，以臻適法。
據上論斷，應依刑事訴訟法第369條第1項前段、第364條、第301
條第1項，判決如主文。
本案經檢察官田炳麟到庭執行職務
中    華    民    國    98    年    5     月    19    日
                  刑事第十庭審判長法  官  楊炳禎
                                  法  官  李春地
                                  法  官  朱光仁
以上正本證明與原本無異。
不得上訴。
                                  書記官  王宜玲
中    華    民    國    98    年    6     月    4     日


司法院資訊處製作；財團法人民間司法改革基金會備份。
